【裁判字號】    88,簡上,120
【裁判日期】    890309
【裁判案由】    確認界址
【裁判全文】
臺灣新竹地方法院民事判決  八十八年度簡上字第一二○號
    上  訴  人  乙○○
    訴訟代理人  耿淑律師
    複代理  人  許美麗律師
    被上訴人    台灣省新竹農田水利會  設新竹市○○路三號
    法定代理人  甲○○        .
    訴訟代理人  鄭洋一律師            住台北市延平南一八五號七樓
    複代理  人  李文欽律師
                林玫君                住台北市○○○路一八五號七樓
右當事人間請求確認界址事件，上訴人對於中華民國八十八年九月一日本院竹北簡易
庭八十八年度竹北簡字第一八九號第一審判決提起上訴，本院判決如左：
    主    文
上訴駁回。
第二審訴訟費用由上訴人負擔。
    事    實
甲、上訴人方面：
一、聲明：
（一）原判決關於確認上訴人即原告所有坐落新竹縣竹北市○道段六九三、六八四地
      號土地與被上訴人即被告所有坐落同地段六四七、六六三地號土地間之界址如
      該判決附圖所示Ａ、Ｂ、Ｃ、Ｄ、Ｅ、Ｆ六點連線之虛線暨命負擔該部分訴訟
      費用之裁判均廢棄。
（二）右開廢棄部分，請求確認上訴人所有坐落新竹縣竹北市○道段第六九三、六八
      四地號土地與被上訴人所有同段第六四七、六六三地號土地間之界址，為如原
      審判決筆錄所附附圖所示１、２、３、４、５、６、７、８各點間之連接線。
（三）右廢棄部分第一、二審訴訟費用均由被上訴人負擔。
二、陳述：除與原審宣示判決筆錄所載相同者予以引用外，另補稱：
（一）被上訴人雖辯稱本件非屬民事訴訟範圍，上訴人應循行政訴訟程序解決紛爭云
      云。惟查，只要當事人之私權有所爭執，即屬民事訴訟範圍。本件兩造間就相
      鄰土地之界址何在確有爭執，上訴人方提起確認界址之訴，而界址何在是涉私
      權之爭執，是上訴人提起本件訴訟於法即屬有據。至於上訴人對於主管機關之
      行政處分若有所不服，是否再依行政程序解決紛爭，是上訴人之權利，但並不
      因此即認定上訴人無提起民事訴訟之權利，是被上訴人上開之答辯，容有誤會
      。
（二）原審宣示判決筆錄有諸多不合理之處，陳述如下：
  １、一般在確認界址之訴訟，面積之變動雖非裁量之惟一標準，但亦為審酌之重要
      依據，故在一般確認界址訴訟之判決書中，都會就兩造土地於重測前後之面積
      做一比較，且一般而言，重測前後之面積變動都不大，只是兩造土地坐落位置
      有所改變而已，然就本件而言，情況特殊，上訴人之二筆土地於重測後計減少
      一百十三點二六平方公尺，而被上訴人之二筆土地於重測後共增加四百四十點
      二六平方公尺，而此重要之變更，原審於判決理由中均未論及，且上訴人所有
      之上開二筆土地，於重測前係經過法院和解再經地政機關登記而取得，難道土
      地登記已無公信力？
  ２、在八十二年三月三十一日主管機關就兩造所有之前開土地，依兩造指界結果測
      量，因而製成地籍圖重測地籍調查表，於該地籍調查表上明白記載：「因界址
      位於水溝內，實地無法設立界標」，且上訴人之代理人楊鈞隆當時確有到場指
      界，並在場加以用印，足認被上訴人亦曾承認兩造間土地之界址確實如上訴人
      所指界之界線，而非被上訴人嗣後所指界及原審判決所認定之界線，是被上訴
      人自不能於嗣後發現援用舊地籍線對其較有利時，即再任意推翻，而主張以舊
      地籍線為準。是兩造先前於實施地籍調查測量時，既均到場一致指界其界址位
      於水溝內，原審自當予以參酌，惟原審未查，為不利上訴人之判決，已有未洽
      。
  ３、原審雖援引土地法第四十六條之二第一項之規定，用以說明確認界址非專以指
      界及面積增減為認定標準云云。惟查，細譯土地法該條文之規定意旨，可以發
      現當事人之指界為定經界非常重要之依據，故該條文才會開宗明義即規定：重
      新實施地籍測量時，土地所有權人應於地政機關通知之期限內，自行設立界標
      並到場指界，之後才規定如當事人不到場指界或設立界標時，地政人員再依該
      法條所規定之一些順序施測。是依上開之說明，可知當事人之指界，在確定界
      址佔相當重要之地位，而舊地籍圖之參考不過是當事人不到場指界或不設定界
      標時，第三順序之參考依據而已，此因系爭界址何在，於當事人間最為清楚，
      倘當事人間已無爭議，公權力自無介入之必要。本件依上所述，於八十二年間
      實施地籍調查時，已載明兩造對於系爭土地之界址是在水溝中並無爭議，該調
      查表亦經兩造蓋章，惟原審捨此不採，竟反面解釋前開條文，未注意該條文之
      立法意旨，逕參考舊地籍圖而為上訴人敗訴之判決，認事用法有違經驗法則。
      況本件土地並無如原審判決書所述，天然地形變動等因素，而係自日據時代迄
      今數十年來界址一直並未改變，均以水溝為界，而位於水溝旁之防風林年代亦
      已久遠，而該條水溝位置亦從未改變，在客觀條件均未改變情形下，兩造間之
      界址竟然變更，造成上訴人一方土地大量減少而另一方大量增加，何以致之？
  ４、原審判決復提到若依上訴人所指界址，會阻隔被上訴人所有六四七、六六三土
      地之相鄰，土地現狀會改變過鉅云云，亦屬未洽。蓋因同一所有人之數塊土地
      不能相鄰者，所在多是，土地呈不規則狀者亦不勝枚舉，但界址何在是一客觀
      之事實，非審判者所能衡量改變，審判者亦不能因考量要讓一方之地相連利用
      便利，即逕行認定雙方界址之所在，因而改變原有界址。再者，業經雙方指界
      一致之界址，主管機關應不得逕行指示地政機關會同一方變更，惟於本件情形
      ，卻是在兩造先前指界一致後，因被上訴人發現以舊地籍圖套繪對己有利，主
      管機關即新竹縣政府竟逕行依被上訴人之主張，通知地政機關更正地籍調查表
      ，而為有利被上訴人之認定，坐令先前兩造一致之指界憑空消失，而台灣省政
      府地政處土地測量局亦昧於兩造曾於八十一、二年間指界一致之事實，逕參照
      舊地籍圖，認定兩造之界址所在，並據以函覆原審，已與事實不符。
（三）一般確認界址之訴訟，實務上大概均引用地政機關之測量結果，為其判決之依
      據，惟地政機關測量之結果，未必為兩造界址之所在，而最高法院於八十八年
      度台上字第一三六一號判決中，亦曾認為地政機關之測量結果不一定正確，是
      不得一概僅依地政機關之測量結果，作為認定界址所在之事實之惟一依據，是
      於本件之測量，地政機關未依土地法第四十六條之二以雙方指界一致之水溝內
      為界址之所在，反依被上訴人嗣後翻異之界線為準，已有不適用法令之嫌。
三、證據：除援用原審之立證方法外，另提出現場照片十四張、新竹縣政府八十七年
    三月二十七日函文影本一份，並聲請訊問證人劉家祥、朱華漢。
乙、被上訴人方面：
一、聲明：上訴駁回；第二審訴訟費用由上訴人負擔。
二、陳述：除與原宣示判決筆錄所載者相同，茲予以引用外，另補稱：
（一）按上訴人於原審主張新竹縣政府於八十二年舉辦地籍重測，而重測結果致其所
      有土地面積減少一百十三點二六平方公尺，則此一爭議實與新竹縣政府實施地
      籍圖重測之行政行為有關，上訴人應循訴願等行政爭訟途徑救濟，與被上訴人
      實不相關。且上訴人於起訴狀中事實欄第一點及理由欄第二點均明白表示因主
      張重測結果有誤，聲請複丈而未獲新竹縣政府受理後即已辦妥標示變更登記，
      則該複丈結果仍屬爭議之中，本件即屬重測異議複丈之案件，則依最高法院七
      十年度台上字第三０七五號判決之意旨，本件被上訴人有所不服，應循行政程
      序謀求解決，不得向普通法院提起訴訟，是其起訴程序依民事訴訟法第二百四
      十九條第一項第一款之規定，應予以裁定駁回。
（二）本件於八十二年間實施地籍調查時，被上訴人之人員楊鈞隆固曾至現場指界，
      但當時僅是初步之調查，並無任何測量成果圖顯示界址所在位置，且當時雙方
      並無指界一致之情形，而上訴人所指界址所在之水溝或防風林是否從日據時代
      就存在，且迄今仍未改變位置，被上訴人並不知悉，而證人劉家祥到庭亦表示
      不知兩造土地之界址何在，證人朱華漢雖到庭表示兩造土地界址線位於防風林
      處，惟其表示此點係其父執輩所交待，非經地政機關測量後所告知者。況原審
      判決已就上訴人所提八十二年地籍調查之指界結果，參酌土地法第四十六條之
      二規定，依法作成判決，其理由亦無何違誤可言，上訴人所為指摘云云，並無
      理由。
三、援用原審之立證方法。
丙、本院依職權至現場履勘。
    理    由
一、按民事訴訟程序為適用私法法規，處理私法上之權利或法律關係，行政訴訟，則
    為適用行政法規，處理公法上之權利或法律關係，是祇要當事人間就私權有所爭
    執，即屬民事訴訟之範圍。本件兩造間就相鄰土地之界址何在確有爭執之情，為
    兩造所不爭執，而界址何在是涉私權之爭執，是上訴人提起本件民事訴訟期以確
    認兩造土地間之界址所在，於程序上並無不合。至於上訴人對於主管機關之行政
    處分若有所不服，是否再依行政程序解決紛爭，是上訴人之權利，但並不因此即
    認定上訴人無提起民事訴訟之權利，是被上訴人辯稱本件上訴人係另行主張因重
    測結果有誤，聲請複丈而未獲新竹縣政府受理後，該管地政機關即已辦妥標示變
    更登記，應屬重測異議複丈之案件，上訴人對該複丈之實施與否或結果不服，得
    提起行政救濟程序等情，縱認屬實，亦不因此影響上訴人於兩造間因界址有爭執
    ，而依民事訴訟程序提起本件訴訟之權利，是被上訴人辯稱本件上訴人起訴程序
    因民事訴訟法第二百四十九條第一項第一款之規定，應予以裁定駁回云云，非屬
    有據，先此敘明。
二、本件上訴人起訴主張：其所有坐落新竹縣竹北市○道段六九三、六八四地號土地
    與被上訴人所有坐落同段六四七、六六三地號土地相毗鄰，於八十二年間辦理重
    測調查時，兩造均共同指出界址位於水溝內（亦即在上訴人目前指界線之外側）
    ，詎其後被上訴人因發現依舊地籍線界定界對其較為有利，竟翻異先前之指界行
    為，並因調查登載失實，致地政機關偏依被上訴人單方面之指界施測，造成重測
    後上訴人之上開二筆土地面積短少一百十三點二六平方公尺，而被上訴人之二筆
    土地於重測後共增加四百四十點二六平方公尺，顯與正確界址不符，爰訴請依土
    地法第四十六條之二之規定，按兩造先前已為一致之指界結果及上訴人之指界，
    確認上開土地之界址為如原審宣示判決筆錄附圖所示１、２、３、４、５、６、
    ７、８各點間之連接線，並請求確認兩造土地之面積等語（就上訴人於原審請求
    確認兩造土地之面積部分，業據原審駁回上訴人此部分之請求，而上訴人就此部
    分並未上訴，業已確定）；被上訴人則以：其於地政機關實施重測時所為之指界
    ，咸依舊地籍圖之界線為準，且兩造於地政機關實施地籍調查時並無指界一致之
    情形，是上訴人指稱本件上開土地之界址應以兩造一致之指界即水溝或防風林為
    準云云，非屬有據等語，資以置辯。
三、查，坐落新竹縣竹北市○道段六九三、六八四地號土地屬上訴人所有，坐落同段
    六四七、六六三地號土地屬被上訴人所有，有土地登記簿謄本在卷可憑。而原審
    法院為期界址確定之確實及客觀，准依上訴人之聲請，囑託前台灣省政府地政處
    土地測量局派員會同到場履勘鑑測，並以精密電子測距經緯儀在系爭四筆土地周
    圍施測導線點，經檢核閉合後作為該測區之控制點，然後以各圖根點為基點，以
    前開儀器分別施測系爭四筆土地及附近各界址點坵形，將各點施測計算座標輸入
    電腦，經自動繪圖儀展繪於鑑測原圖上，再依據新竹縣竹北地政事務所保管之地
    籍圖、地籍調查表等，謄繪系爭土地及附近之地籍圖經界線，與前開成果核對檢
    核後測定於鑑測原圖，認兩造前開土地經界線係為如原審宣示判決筆錄附圖所示
    Ａ、Ｂ、Ｃ、Ｄ、Ｅ、Ｆ六點連線之虛線，且與被上訴人指界位置相符，有原審
    卷內之勘驗筆錄及鑑定書、圖在卷可憑，而上開界址線，係與重測前之舊地籍圖
    所示前開土地間之界址線相符之情，亦為上訴人所不爭執。
四、雖上訴人指稱於實施重測前，在八十二年間地政機關實施地籍調查時，兩造均已
    到場一致指稱界址線為位於上訴人指界之防風林外側之水溝內，是依土地法第四
    十六條之二之規定，界址線應在該水溝內，係因嗣後被上訴人發現依舊地籍圖所
    示之界線對其較有利，即改稱界址線為依舊地籍圖所示，業已翻異前詞，不應予
    以採用云云。經查，按「重新實施地籍測量時，土地所有權人應於地政機關通知
    之期限內，自行設立界標，並到場指界。逾期不設立界標或到場指界者，得依下
    列順序逕行施測：一、鄰地界址；二、現使用人之指界；三、參照舊地籍圖；四
    、地方習慣。」，土地法第四十六條之二第一項定有明文，足見確定界址固首應
    以土地所有人之到場指界為準，惟其仍須以兩造之指界一致為前提，倘兩造雖均
    到場指界，但其指界有不一致或不明之情形，此時，即須再進一步參酌鄰地之界
    址、現使用人之指界、舊地籍圖等相關事項，予以綜合判斷後加以認定界址線，
    不得僅依單方片面之指界為準。且鑑測結果，兩造間土地面積有所增減，並與土
    地登記簿所載者有間，但此或係重測前後測量技術精密不同、天然地形變動所致
    ，且已辦理地籍測量之地區，因地籍破損、滅失、比例尺變更或其他重大原因，
    得重新實施地籍測量，進而加以土地複丈時如因誤差而造成配賦時重測前後面積
    發生增減，此必然之現象，當不因重測前後面積有所增減，而影響系爭土地之實
    際界址，是確定界址，亦不專以重測前後土地面積是否增減為其認定標準。查，
    本件依前台灣省政府地政處土地測量局以八八地測二字第六三八三號函檢送之前
    開四筆土地之地籍調查表所示，系爭四筆土地於八十二年間因為實施重測而由地
    政機關進行地籍調查時，被上訴人當時之代理人楊鈞隆固曾到場指出該等土地之
    界址線係位於水溝內，且楊鈞隆確有在地籍調查表上用印確認，惟因被上訴人並
    非一般之個人，而係屬一公法人之組織，其所有之土地筆數又不少，是其所屬人
    員對於所有土地之界址何在，應非如一般自然人對其所有土地界址何在之熟悉與
    關注，而楊鈞隆係屬被上訴人所屬之人員，其是否當時係指界錯誤，亦非無可能
    ，又本件上訴人於地籍調查到場時，並非指出界址係位於水溝內，而係到場不能
    指界，且係表示參照舊地籍圖另行協助指界之情，有上開地籍調查表影本一份在
    卷可憑，是上訴人指稱當時兩造係已到場並為一致之指界，均係位於該水溝內之
    情，已與事實不符。準此，兩造於指界時，並非均指明界址線係位於水溝內而為
    共同一致之指界，則本件前開土地之界址線為何，即不得逕以上訴人所指之水溝
    ，甚或位於水溝內側之防風林處為準，尚須參酌其他事實予以認定。
五、又本件如原審宣示判決筆錄附圖所示Ａ、Ｂ、Ｃ、Ｄ、Ｅ、Ｆ六點連線之虛線，
    係由鑑測機關按重測前地籍圖經界線經測定後之坐標展繪於重測後五百分之一地
    籍圖上位置，參照舊地籍圖或其他可靠資料謄繪經界線，並採用座標讀取儀計算
    地籍面積，所測定得出之結果，業已符合地籍測量規則第一百七十九條之規定，
    且其鑑測基準涵蓋系爭土地周圍圖根點及附近各界址點，在方法上亦未見有何不
    週延之處。況倘依上訴人指界鑑測之成果即如原審宣示判決筆錄附圖所示１、２
    、３、４、５、６、７、８各點連接之虛線為界，則上訴人所有之上開土地已突
    出橫阻於被上訴人所有同段六四七、六六三地號土地之相鄰，並直接與訴外之同
    地段六六二地號土地相接壤，顯然已改變與鄰地相接之位置，則依前述土地法第
    四十六條之二第一項所規定定界址之依據，亦即與鄰地之界址及舊地籍圖之參酌
    等情，堪認上訴人所指之位置尚非兩造所有上開土地之界址。
六、雖上訴人另舉出證人劉家祥、朱華漢之證述，用以佐證上開土地之界址係位於其
    所指之防風林處。經查，證人劉家祥、朱華漢固均到庭證稱位於兩造所有上開土
    地內之防風林及防風林外側之水溝業已存在多年，且位置並無變動，而防風林係
    上訴人之一方，亦即上訴人之夫之父執輩或以前祖先所種植等語，惟證人劉家祥
    亦證稱其不知兩造土地之界址何在，而證人朱華漢雖陳稱界址係位於防風林，惟
    其表示此係依其父執輩那代所交待，並非經過地政機關測量後所告知的等語（八
    十九年一月六日準備程序筆錄），是尚不得憑證人上開之所述，即作有利於上訴
    人之認定，而認界址係位於防風林即上訴人指界之處。
七、綜上所述，上訴人主張兩造所有上開土地之界址為如原審宣示判決筆錄附圖所示
    之１、２、３、４、５、６、７、８各點連接之虛線，非屬有據。而原審宣示判
    決筆錄於兩造指界不一，且於實施地籍調查到場亦指界不一之情形下，依據與鄰
    地界址之變化，並參照舊地籍圖及其他相關資料，由地政機關予以鑑測結果，認
    定土地之界址係如原審宣示判決筆錄附圖所示Ａ、Ｂ、Ｃ、Ｄ、Ｅ、Ｆ六點連線
    之虛線，並另以被上訴人否認上訴人之請求，按當時之訴訟程度，應為被上訴人
    防衛其權利所必要，認一審訴訟費用應由上訴人負擔，於法均無不合。上訴意旨
    仍執陳詞，指摘原判決不當，求予廢棄改判，為無理由，應予駁回其上訴。
八、兩造其餘主張及所提證據於前述論旨無違或與判決結果不生影響，爰不一一論述
    ，併此敘明。
九、據上論結，本件上訴為無理由，依民事訴訟法第四百三十六條之一第三項、第四
    百四十九條第一項、第七十八條，判決如主文。
中      華      民      國    八十九    年        三    月      九      日
                                  臺灣新竹地方法院民事第一庭
~B審判長法      官  鄧振球
~B      法      官  彭洪英
~B      法      官  鄭政宗
右為正本係照原本作成。
本判決不得上訴。
~B法院書記官        洪儷容
中      華      民      國    八十九    年        三    月      九      日


司法院資訊處製作；財團法人民間司法改革基金會備份。
